【裁判字號】    94,重訴,337
【裁判日期】    951229
【裁判案由】    確認本票為偽造等
【裁判全文】
臺灣臺北地方法院民事判決             94年度重訴字第337號
原      告  ｎ○○
            ｑ○○
            乙○○
            甲Ｅ○
            甲己○
            ｐ○○
            甲宙○
            甲ｔ○
            甲庚○○
            甲申○
            甲辰○
            巳○○
            甲寅○
            ｍ○○
            Ｗ○○
            甲酉○
            甲Ｚ○
            ｒ○○
            甲黃
            甲丁○
            ｘ○○
            ｚ○○
            甲甲○○
            甲丙○
            甲乙○
            甲宇○
            甲辛
            甲Ｏ○
            Ｚ○○
            甲亥○
            丙○○
            ｗ○○
            甲Ｆ
            壬○○○
            乙戊○
            丁○
            甲Ｙ○
            卯○○
            甲Ｎ○
            ｙ○○
            Ａ○○
            甲Ｄ○○
            ｕ○○○
            ｊ○○
            酉○○
            Ｓ○○○
            ｏ○○
            甲Ｑ○
            甲Ｐ○
            己○○
            甲Ｋ
            庚○○
            甲壬○
            乙甲○
            甲ｙ○
            丑○○
            乙己○
            丙○○
            甲Ｂ○
            亥○○
            乙丁○
            ｋ○○
            甲ｚ○
            Ｙ○○
            ｌ○○○
            甲戌○
            宙○○
            黃○○
            甲ｂ○
            地○○
            甲ｃ○
            ｆ○○
            ｃ○
            ｅ○○
            甲戊○
            ｂ○○
            甲ｑ○
            甲Ｒ○
            甲地○
            甲癸○
            Ｅ○○○
            甲ｐ○即蔡秋華）.
            ｇ○○
            甲Ｇ○
            甲未○
            ｔ○○
            甲ｆ○
            甲ｋ○○
            甲ｍ○
            子○○○
            乙丙○
            甲玄○
            甲天○
            ｄ○○
            ｈ○○○
            甲ｄ○
            乙庚○
            甲ｉ○
            甲ｕ○
            Ｏ○○○
            甲Ｈ○○
            午○○
            玄○○
            Ｂ○○○
            宇○○
            Ｃ○○
            寅○○
            甲子○
            甲Ｘ○
            ｓ○○
            甲ｒ○
            甲Ｕ○
            甲午○
            甲卯○
            甲Ｊ○
            乙乙○
            甲Ｃ○
            Ｔ○○
            甲Ａ○
            甲Ｉ○
            甲丑○
            甲Ｌ○
            甲ｘ○○
            甲ｗ
            甲ｖ○
            甲Ｓ○
            甲Ｔ○
            戊○○
            Ｄ○○
            甲ａ○
            甲ｇ○
            辛○○
            甲巳○
            甲ｊ○
            甲Ｗ○
            甲ｌ○
            ａ○○
            甲Ｖ○
            癸○○
            ｖ○○
            Ｍ○○
            甲ｓ○
            甲Ｍ○
            甲ｎ○
            Ｒ○○○
            Ｑ○○
            Ｐ○○
            Ｉ○○
            Ｈ○○
            庚○○
            亥○○
            天○○
            未○○
            酉○○
            申○○
            Ｔ○○
            Ｎ○○
            Ｕ○○
            ｂ○○
            Ｘ○○○
            Ｊ○○
            Ｋ○○
            Ｌ○○
            甲○○
            ｉ○○
共      同
訴訟代理人  劉緒倫律師
            呂偉誠律師
被      告  甲ｈ○
訴訟代理人  沈永宏律師
被      告  甲ｏ○
            甲ｅ○
上開當事人間請求確認本票債權不存在事件，本院於中華民國95
年12月27日言詞辯論終結，判決如下：
    主      文
一確認被告甲ｈ○所持有如附件一所示發票人甲ｅ○、金額新台
  幣捌仟陸佰捌拾萬元、發票日民國八十四年十月二十日、到期
  日民國八十六年十月二十日、票據號碼0000000號之本
  票債權不存在。
二確認被告甲ｈ○所持有如附件二所示發票人甲ｅ○、金額新台
  幣伍仟陸佰萬元、發票日民國八十六年一月二十八日、到期日
  民國八十六年九月二十八日、票據號碼一○六一五一號之本票
  債權不存在。
三確認被告甲ｏ○所持有如附件三所示發票人甲ｅ○、金額新台
  幣陸仟柒佰伍拾萬元、發票日民國八十五年一月二十五日、到
  期日民國八十六年十二月二十五日、票據號碼○六八九八六號
  之本票債權不存在。
四訴訟費用由被告甲ｈ○負擔百分之六十八，餘由被告甲ｏ○負
  擔。
    事實及理由
一程序方面：
  (一)被告甲ｅ○經合法送達，未於言詞辯論期日到場，核無民事
    訴訟法第386條所列各款情形，應依原告之聲請，由其一造
    辯論而為判決。
  (二)被告甲ｏ○因應為送達處所不明，且目前查無戶籍登記或入
    出境資料，業經本院將應送達之文書為公示送達。訴外人郭
    登富律師雖於民國95年11月8日到庭主張其已受甲ｏ○委任
    為訴訟代理人，惟陳稱：甲ｏ○現住美國紐約市，由美國寄
    來電報委任，不清楚甲ｏ○在國內有無住所，委任狀上之印
    章係甲ｏ○委託代刻等語，且所提委任狀或委任書均未經我
    國駐外機構認證，難認確係本件被告甲ｏ○所出具或授權出
    具，從而難認郭登富律師已合法受甲ｏ○委任為訴訟代理人
    ，本件仍應對甲ｏ○本人為送達。而甲ｏ○經合法送達，未
    於言詞辯論期日到場，核無民事訴訟法第386 條所列各款情
    形，應依原告之聲請，由其一造辯論而為判決
  (三)按訴狀送達後，原告不得將原訴變更或追加他訴。但不甚礙
    被告之防禦及訴訟之終結者，不在此限，民事訴訟第255條
    第1項第7款定有明文。原告起訴請求確認被告甲ｈ○、甲ｏ
    ○所持有如附件所示3張本票債權不存在，其中原列為原告
    之Ｆ○○、戌○、Ｇ○○、辰○○、Ｖ○○於起訴時即已死
    亡，故追加Ｆ○○之繼承人Ｒ○○○、Ｑ○○、Ｐ○○、Ｉ
    ○○、Ｈ○○，戌○之繼承人庚○○、亥○○、天○○、未
    ○○、酉○○、申○○，Ｇ○○之繼承人Ｔ○○、Ｎ○○、
    Ｕ○○，辰○○之繼承人ｂ○○，Ｖ○○之繼承人Ｘ○○○
    、Ｊ○○、Ｋ○○、Ｌ○○為原告，另追加同為本院86年度
    執字第5329號強制執行事件之參與分配債權人甲○○、ｉ○
    ○為原告。因追加原告與原告請求確認之標的均相同，無礙
    被告之防禦及訴訟之終結，其追加應予准許。
二原告起訴主張：
  (一)甲ｈ○於86年10月14日持如附件2所示發票人甲ｅ○、金額
    新台幣（下同）5600萬元、發票日86年1月28日、到期日86
    年9月28日、票據號碼106151號之本票，聲請本院86年度票
    字第21160號裁定准予強制執行；嗣甲ｈ○又於86年12月2日
    持如附件1所示發票人甲ｅ○、金額8680萬元、發票日84年
    10月20日、到期日86年10月20日、票據號碼0000000號之本
    票，聲請台灣士林地方法院86年度票字第3580號裁定准予強
    制執行。甲ｈ○取得上開本票裁定後，即於本院86年度執字
    第5329號強制執行事件聲明參與分配。
  (二)甲ｏ○於86年12月31日持如附件3所示發票人甲ｅ○、金額
    6750萬元、發票日85年1月25日、到期日86年12月25日之本
    票，聲請台灣士林地方法院87年度票字第47號裁定准予強制
    執行，嗣亦據以於上開強制執行事件聲明參與分配。
  (三)系爭3張本票應係偽造，甲ｈ○、甲ｏ○與甲ｅ○間之債權
    關係不存在：
    (1)關於甲ｈ○部分：
      如附件1、2所示本票之發票日分別為84年10月20日、86
        年1月28日，但甲ｅ○早因案被台灣台北地方法院檢察
        署通緝，於78年7月9日出境香港，迄今未曾入境，豈可
        能與甲ｈ○發生總金額高達14280萬元之債務，並開立
        系爭本票予甲ｈ○？
      如附件2所示本票發票日86年1月28日與如附件3所示本
        票發票日85年1月25日相距約1年，惟其上之「甲ｅ○」
        簽名章均為直式，且重疊比對後之字距、大小、字型、
        筆畫竟完全相同，顯係描繪偽造而成。
      甲ｈ○持如附件2所示本票聲請本院86年度票字第21160
        號裁定准予強制執行時，竟自導自演，於86年10月14日
        聲請狀上記載甲ｅ○之送達代收人為余西鈞，已與常情
        不符；又於86年12月8日陳明送達代收人狀偽造甲ｅ○
        印文，指定余西鈞為送達代收人。經余西鈞律師陳報送
        達錯誤後，竟再次偽造甲ｅ○印文，陳報指定施景耀（
        住台北市○○○路○段187巷22號9樓）為送達代收人，
        惟送達該址之裁定係由大樓管理員周添丁之同事代收後
        ，轉交予華園飯店台北辦事處主任蔡文貴收受，依蔡文
        貴於88年1月20日台灣台北地方法院檢察署87年度偵字
        第16074號庭訊時，稱：「（你有無代收施景耀的信件
        ？）是我收的，在我觀念上只要有地方法院的信件我都
        認為是王雪航等信件，所以就代收，並整理後放在櫃台
        讓他取走。」、「（本信件送達代收人是施景耀，你為
        何代收並交給王雪航？）因為我看收信地址沒錯，我認
        為就是要給王雪航的。」等語，可知應送達甲ｅ○之本
        院86年度票字第21160號本票裁定，係由甲ｈ○與其女
        陳王雪航暗中收受，其送達顯不合法。甲ｈ○因偽造系
        爭本票，業經檢察官提起公訴，由本院88年度訴字第
        540號偽造有價證券案通緝中。
      甲ｈ○雖主張本院86年度票字第21160號本票裁定事件
        中，甲ｅ○係指定27年出生之施景耀為送達代收人，惟
        查，甲ｅ○早於78年7月間逃亡出境，未再回國，並無
        相關授權文書可證明其如何指定及授權施景耀具狀陳報
        送達代收人。且「施景耀」陳報之住址為「台北市○○
        ○路○段187巷22號9樓」，甲ｈ○自承該住址於整編前
        為「台北市大安區○○○路○段369巷30號9樓」，該地
        址竟係甲ｈ○之女王雪航之戶籍地址，有甲ｈ○所提戶
        籍謄本可證。另甲ｈ○所提普美實業股份有限公司登記
        資料顯示，「施景耀」與陳王雪航同為該公司之董事，
        關係密切，顯有相互勾串，謀得不法利益之情事。
      上開事證足認甲ｈ○持有之系爭本票係偽造。
    (2)關於甲ｏ○部分：
      本院86年度執字第5329號強制執行事件分配表所列債權
        人甲ｏ○，於該案卷宗及本票裁定案卷內均查無其確實
        年籍資料，其原載地址「台北市○○○路181之1號2樓
        」亦查無其人。故甲ｏ○究為何人？顯屬有疑。嗣上開
        強制執行事件因法院裁定甲ｅ○破產而進行破產債權申
        報時，甲ｏ○亦提出申報，經閱卷始由其戶籍資料知悉
        其應為男姓、32年6月1日出生、設籍台北市○○區○○
        路124巷5號，身份證字號Ｚ000000000。
      甲ｏ○持有如附件3所示本票，甚虛偽情形與前述甲ｈ
        ○持有如附件1、2所示本票相似，亦應係偽造。
  (四)甲ｅ○未經宣告破產：
    甲ｅ○前雖經本院92年度破更一字第1號裁定宣告破產，惟
    該裁定嗣經台灣高等法院以92年度抗字第3265號裁定廢棄，
    且甲ｅ○之破產管理人就上開台灣高等法院裁定提起再抗告
    ，亦經最高法院以93年度台抗字第123號裁定駁回確定。故
    甲ｅ○並未經破產宣告。
  (五)對被告答辯之意見：
    (1)被告應就系爭本票上簽名或簽名章之印文、印章之印文為
      真正，及系爭本票所示債權存在之積極事實負舉證責任：
      按「確認法律關係不存在之訴，如被告主張其法律關係
        存在時，應由被告負舉證責任。」最高法院42年度台上
        字第170號民事判例著有明文。又「民事訴訟法第277條
        載，當事人主張有利於己之事實者，就其事實有舉證之
        責任。故負舉證責任者，係以主張有積極之事實者為限
        ，主張無此事實者，縱為原告，亦不須舉證。」最高法
        院50年度台上字第1702號民事判決亦有見解可參。是以
        於消極確認之訴，應由主張法律關係存在之被告，就該
        法律關係存在之積極事實負舉證責任, 而主張法律關係
        不存在之消極事實之原告，則不負舉證責任。
      原告起訴請求確認甲ｈ○、甲ｏ○所持有系爭本票債權
        不存在，乃消極確認之訴，而甲ｈ○既主張系爭本票上
        之簽名為真正及系爭本票所示之債權確實存在，則依民
        事訴法第277條之規定及首揭最高法院判例及判決意旨
        ，應由甲ｈ○就系爭本票上之簽名為真正及所示債權存
        在之積極事實，即系爭本票上之發票人簽名或簽名章之
        印文、印章之印文確為甲ｅ○所為等事實，負舉證責任
        。若系爭本票確係由甲ｅ○所簽發，則甲ｈ○、甲ｏ○
        復應就其與甲ｅ○間確有授受系爭本票之原因關係之積
        極事實負舉證責任。
      如附件1、3所示本票除有甲ｅ○之簽名章印文外，尚蓋
        用有甲ｅ○方章之印文。經初步檢視比對結果，該方章
        印文竟與本院86年度票字第21160號本票裁定案卷內所
        附「施景耀」代「甲ｅ○」具狀陳報為送達代收人之陳
        報狀上具狀人甲ｅ○之印文相同。上開陳報狀製作時間
        ，甲ｅ○已逃亡出國，不可能為甲ｅ○所為。則被告就
        系爭本票上之甲ｅ○方章印文，亦應證明其為真正
      被告援引最高法院49年度台上字第678號、67年度台上
        字第1862號、72年度台上字第1941號、74年度台上字第
        145號等判例，均係就授受票據當事人間之直接抗辯事
        由所為之闡釋，與本件消極確認之訴之舉證責任分配無
        涉。
    (2)甲ｈ○所提鑑定報告書，不能證明系爭本票債權存在及系
      爭本票上簽名為真正：
      按「鑑定人由受訴法院選任，並定其人數。」民事訴訟
        法第326條第1項定有明文。甲ｈ○未經法定程序，自行
        委請他人為鑑定作業，其所得之鑑定意見違反民事訴訟
        法之規定，無證據能力，而不可採。
      上開鑑定報告書，乃就如附件1、2所示本票影本上甲ｅ
        ○之簽名筆跡，及甲ｅ○向我國前外交部駐澳門台北貿
        易旅遊辦事處認證之82年3月22日C-090授權書（以下
        簡稱系爭授權書）影本上之簽名字跡，兩相比對所得。
        惟查：
        1.被告已於本院自承系爭本票上「甲ｅ○」三字係簽名
          章之印文，並非親自簽名。上開鑑定報告書比對之客
          體，一為系爭本票上之「簽名章」印文，一為系爭授
          權書影本上之「簽名」，二者性質迴異，如何做為鑑
          定作業比對對象，令人懷疑。
        2.系爭授權書屬影本，且經多次輾轉影印，字跡已模糊
          不清，特徵亦已喪失殆盡，無從為鑑定比對之客體。
          上開鑑定結果實無證據價值，而無從證明系爭本票上
          之簽名確為甲ｅ○所為。
    (3)蓋用橡皮簽名章不生票據法上簽名之效力：
      橡皮簽名章因蓋章時用力之輕重，可能產生不一致之印文
      ，失卻印信之意義，且其使用壽命較其他質料之印章短，
      故金融實務上認其不能做為印鑑使用；甲ｅ○縱橫商場多
      年，不致使用橡皮簽名章簽發本票。
  (六)聲明：
    (1)確認甲ｈ○所持有如附件1所示本票債權不存在。
    (2)確認甲ｈ○所持有如附件2所示本票債權不存在。
    (3)確認甲ｏ○所持有如附件3所示本票債權不存在。
三被告甲ｈ○答辯稱：
  (一)系爭本票為真正：
    (1)系爭本票確為甲ｅ○簽發，甲ｅ○從未否認系爭本票之真
      正，其僅否認與鍾德財、秦錦祥、倪其鵬間票據債權之真
      正，未及系爭本票，有原告所提多份由甲ｅ○出具之聲明
      書、授權書可稽。足見甲ｅ○承認系爭本票為真正。系爭
      本票縱然使用橡皮印章，仍無礙其票據行為之有效。
    (2)系爭授權書上之簽名與系爭本票上甲ｅ○之簽名章相同，
      肉眼即足辨識。且甲ｈ○將系爭本票與系爭授權書委請專
      業人士鑑定，經放大以特徵比對法並使用VSC-1光譜影像
      比對儀及顯微放大鏡比對書寫字跡之起筆、落筆、運筆、
      筆勢等書寫特徵，結果兩者之簽名印文確認出自同一人手
      筆，足見系爭本票為真正。本院88年度自字第279號刑事
      判決亦認無證據可證明甲ｈ○偽造系爭本票。
  (二)票據為無因及文義證券：
    票據為無因證券，在票據上簽名者，依票上所載文義負責；
    又票據上簽名，得以蓋章代之，為票據法第5條第1項及同法
    第6條所明定；且票據債務人就自己與執票人間所存直接抗
    辯之事由，固非不得執以對抗執票人，惟關係該直接抗辯事
    由之存在，依民事訴訟法第277條規定，應由為此抗辯之票
    據債務人負舉證之責，為最高法院歷來所持之定見。系爭本
    票為真正且系爭本票債權存在，為發票人甲ｅ○所不爭執，
    第三人原無置喙餘地。縱然第三人之當事人適格與否非無爭
    執，亦應由該第三人就系爭本票債權不存在之直接抗辯事由
    負舉證責任。
  (三)系爭本票裁定之指定送達完全合法：
    本院86年度票字第21160號本票裁定事件中，甲ｅ○指定之
    送達代收人施景耀（身分證號碼Ｚ000000000，27年12月20
    日出生），與臺灣台北地方法院地檢署87年度偵字第16074
    號傳訊之施景耀（身分證號碼Ｚ000000000，63年11月11日出
    生），固同名同姓，然兩人相差約40歲，其地址與身分證號
    碼均不同，顯為不同之人。系爭本票裁定之送達地址：台北
    市○○○路○段187巷22號9樓（整編前為台北市大安區○○
    ○路○段369巷30號9樓），確曾有施景耀開設普美實業股份
    有限公司擔任董事長，有公司登記資料足稽。施景耀以該址
    作為連絡處收受系爭本票裁定等相關文件，亦有其出具之證
    明書可按，足證系爭本票裁定之送達合法。
  (四)原告應就「甲ｅ○否認票據真正」之積極事實負舉證責任：
    (1)刑法上稱偽造有價證券者，以無權簽發之人冒用他人名義
      簽發為要件，如果行為人基於本人之授權或其他原因有權
      簽發者，則與無權之偽造行為不同，最高法院53年台上字
      第1810號判例、74年度台上字第7140判決可資參照，具見
      發票人可決定自行簽發或授權他人代為簽發票據。第三人
      除非提出「票載發票人否認票據真正」之證據，否則根本
      無由主張偽造。第三人縱代位主張偽造，更應就上開事實
      極盡舉證責任，在其舉證之前，持票人無庸證明票據真正
      。
    (2)依舉證責任分配原則，主張有利於己之事實，即應負舉證
      責任，民事訴訟法第277條定有明文，消極確認之訴亦同
      。原告以發票人甲ｅ○及持票人甲ｈ○為共同被告，請求
      確認系爭本票債權關係不存在，唯票據關係於票據簽發完
      成交付即當然發生，甲ｈ○既已提出由甲ｅ○簽發之系爭
      本票原本，又有發票人交來免訴及不起訴處分等影本附卷
      可參，已就系爭本票關係存在之積極事實極盡舉證責任之
      能事。原告主張偽造票據或偽造陳報狀，依舉證責任轉換
      ，即應先就甲ｅ○否認系爭票據真正及否認陳報狀真正之
      積極事實負舉證責任，不因消極確認之訴而脫免舉證責任
      。
  (五)不起訴處分已確定在案：
    原告另指訴陳王雪航偽造系爭本票等情，業據臺灣台北地方
    法院檢察署94年偵字第18648號處分不起訴確定，足見系爭
    票據關係存在。
  (六)聲明：原告之訴駁回。
四兩造不爭執事項
  (一)甲ｈ○於86年10月14日持如附件2所示本票，聲請本院86年
    度票字第21160號裁定准予強制執行，另於86年12月2日持如
    附件1所示本票，聲請台灣士林地方法院86年度票字第3580
    號裁定准予強制執行，其後以上開兩件本票裁定為執行名義
    ，於本院86年度執字第5329號強制執行事件聲明對甲ｅ○之
    財產參與分配。甲ｏ○則於86年12月31日持如附件3所示本
    票，聲請台灣士林地方法院87年度票字第47號裁定准予強制
    執行，嗣亦據以於上開強制執行事件聲明參與分配等情，業
    據本院調閱上開卷宗，查核屬實，甲ｈ○、甲ｏ○亦不爭執
    。
  (二)原告與甲ｈ○不爭執事項
    (1)如附件1、2所示本票上之「甲ｅ○」簽名印文為簽名章所
      蓋。
    (2)系爭授權書上之授權人「甲ｅ○」三字應為甲ｅ○親筆簽
      名。
    (3)原告均為本院86年度執字第5329號強制執行事件之參與分
      配債權人或參與分配債權人之繼承人。
五本院之判斷
  (一)原告有即受確認判決之法律上利益：
    (1)按「確認法律關係之訴，非原告有即受確認判決之法律上
      利益者，不得提起之。」民事訴訟法第247條第1項前段定
      有明文。又民事訴訟法第247條所謂即受確認判決之法律
      上利益，須因法律關係之存否不明確，致原告在私法上地
      位有受侵害之危險，而此項危險得以對於被告之確認判決
      除去之者，始為存在；確認法律關係成立或不成立之訴，
      如有即受確認判決之法律上利益，縱其所求確認者為他人
      間之法律關係，亦非不得提起。最高法院27年度上字第
      316號、32年度上字第3165號、42年度上字第1031號判例
      可資參照。
    (2)原告主張：其均係甲ｅ○之債權人，分別於本院86年度執
      字第5329號強制執行事件參與分配或為參與分配債權人之
      繼承人，因甲ｈ○、甲ｏ○分別持如附件所示3張本票參
      與分配甲ｅ○之財產，致原告之債權不足受償，原告在私
      法上之地位有受侵害之危險，原告訴請確認甲ｈ○、甲ｏ
      ○對甲ｅ○之本票債權不存在，如獲勝訴判決，即得增加
      應受分配金額，應認有即受確認判決之法律上利益等語。
      經查，本院86年度執字第5329號強制執行事件有多數債權
      人聲明參與分配，原告均僅受分配債權額之45.3889％，
      甲ｈ○則獲分配66,873,573元及執行費1,000,160元、甲
      ｏ○獲分配31,195,670元及執行費472,780元等情，業據
      原告提出本院民事執行處87年12月16日北院義86民執宇字
      第5329號通知及所附分配表影本為證，另甲ｈ○、甲ｏ○
      迄今尚未領款，均為甲ｈ○、甲ｏ○所不爭執，堪認屬實
      。則甲ｈ○、甲ｏ○就系爭本票之債權若經確認不存在，
      其原受分配之上開金額即得重行分配予原告及其他債權人
      ，應認原告有即受確認判決之法律上利益。
  (二)甲ｈ○、甲ｏ○就系爭本票之真正應負舉證責任：
    (1)按「當事人主張有利於己之事實者，就其事實有舉證之責
      任。但法律別有規定，或依其情形顯失公平者，不在此限
      。」民事訴訟法第277條定有明文。另本票固為無因證券
      ，然僅本票債權人就本票作成前之債務關係，無庸證明其
      原因而已，至於該本票本身是否真正，即是否為發票人所
      作成，則應由本票債權人負證明之責，最高法院50年度臺
      上字第1659號判例、86年台上第209 7號旨可資參照。
    (2)甲ｈ○、甲ｏ○為系爭本票之執票人，且已分別持系爭本
      票於本院86年度執字第5329號強制執行事件對甲ｅ○之財
      產聲明參與分配，行使票據權利。原告以系爭本票上「甲
      ｅ○」之簽名章印文及方章印文非真正為由，請求確認系
      爭本票債權不存在，自應由甲ｈ○、甲ｏ○就系爭本票之
      真正，即系爭本票是否為甲ｅ○所作成，負舉證責任。
  (三)甲ｈ○、甲ｏ○不能證明系爭本票為真正：
    (1)系爭本票上之「甲ｅ○」簽名印文不能認為真正：
      如附件1、2所示本票上「甲ｅ○」簽名印文係簽名章所蓋
      ，為甲ｈ○所不爭執；另如附件3所示本票上「甲ｅ○」
      簽名印文之規格式樣相同，應為相同或類似之簽名章所蓋
      ，甲ｏ○亦未具狀或到庭爭執。而甲ｈ○雖提出公誠鑑定
      有限公司之鑑定報告書，主張如附件1、2所示本票上之「
      甲ｅ○」簽名與系爭授權書上之甲ｅ○簽名係出自同一人
      書寫，惟如附件1、2所示本票上「甲ｅ○」簽名印文既為
      簽名章所蓋之印文，而系爭授權書上之甲ｅ○簽名則為甲
      ｅ○之親筆簽名，兩者性質不同，自難互相比對。故上開
      鑑定報告書或系爭授權書均難證明系爭本票上之簽名印文
      為真正。
    (2)系爭本票上之方章印文不能認為真正：
      如附件1、3所示本票上之方章印文固與本院86年度票字
        第21160號本票裁定事件中具狀陳報送達代收人之具狀
        人「甲ｅ○」方章印文相同或近似。
      惟甲ｅ○早於78年7月9日出境香港，迄今未曾入境，目
        前國內查無其戶籍登記或入出境資料等情，為兩造所不
        爭執，則甲ｅ○如何知悉上開本票裁定事件並具狀陳報
        送達代收人？已非無疑。
      況且，「甲ｅ○」於上開本票裁定事件中三度具狀陳報
        指定送達代收人，前兩次指定之余西鈞嗣具狀陳報送達
        錯誤，第3次指定施景耀為送達代收人，方由本院依其
        陳報為送達。惟該送達代收人施景耀之住址為「台北市
        ○○○路1段187巷22號9樓」，依甲ｈ○所提戶籍謄本
        及公司變更事項卡影本之記載，該址整編前為台北市大
        安區○○○路○段369巷30號9樓，恰為甲ｈ○之女陳王
        雪航之戶籍地址，而施景耀固曾於上址開設普美實業股
        份有限公司，並擔任董事長，惟陳王雪航又為該公司之
        董事，則上開送達代收人施景耀顯與劉方蘭之女陳王雪
        航關係密切。參諸甲ｈ○曾於94年4月6日提出授權範圍
        書影本，上載其指定陳王雪航為其代理人，有權代收其
        與甲ｅ○間本院86年度執字第5329號強制執行事件相關
        案款等語，則可見陳王雪航就系爭本票之強制執行，與
        劉方蘭有相同之利害關係。再者，原告主張：應送達甲
        ｅ○之本院86年度票字第21160號本票裁定，係由大樓
        管理員周添丁之同事代收後，轉交予華園飯店台北辦事
        處主任蔡文貴，蔡文貴再轉交陳王雪航等情，業據提出
        台灣台北地方法院檢察署87年度偵字第16074號起訴書
        及蔡文貴之筆錄影本為證，劉方蘭對該起訴書為真正及
        蔡文貴筆錄內容均未爭執，可知應送達甲ｅ○之本院86
        年度票字第21160號本票裁定，最終應係由甲ｈ○之女
        陳王雪航收受，難認合法送達甲ｅ○，亦難認上開送達
        代收人施景耀係甲ｅ○具狀指定。
      從而，本院86年度票字第21160號本票裁定事件中具狀
        陳報送達代收人之具狀人「甲ｅ○」方章印文，尚難認
        係甲ｅ○所蓋用或授權他人蓋用，自難認係甲ｅ○之真
        正印文，該印文縱然與如附件1、3所示本票上之方章印
        文相同，亦難證明如附件1、3所示本票上之方章印文為
        真正。
    (3)被告未能證明甲ｅ○知悉系爭本票存在而未予否認：
      本件雖無甲ｅ○否認系爭本票為真正之資料，然甲ｅ○
        得以否認之前提，應在於其知悉系爭本票存在。
      被告未能證明甲ｅ○知悉系爭本票存在，且本院86年度
        票字第21160號本票裁定並未合法送達甲ｅ○，已如前
        述；另台灣士林地方法院86年度票字第3580號、87年度
        票字第47號本票裁定事件就如附件1、3所示本票所為准
        予強制執行之裁定，均因甲ｅ○應為送達處所不明，而
        為公示送達，均難確認甲ｅ○知悉系爭本票業經准予強
        制執行而得予以否認。
      另甲ｈ○雖辯稱：甲ｅ○曾交付另案免訴判決及不起訴
        處分書等語，惟未能證明免訴判決及不起訴處分書確係
        甲ｅ○所交付，亦未表明其交付行為與系爭本票有何關
        連，尚難據以認甲ｅ○知悉系爭本票存在而未予否認。
      被告既未能證明甲ｅ○知悉系爭本票存在而未予否認，
        則本件雖無甲ｅ○否認系爭本票為真正之資料，亦難遽
        謂系爭本票為真正。
  (四)甲ｈ○、甲ｏ○不能證明系爭本票為真正，其據以主張對甲
    ｅ○有本票債權，而參與分配甲ｅ○之財產，即無依據。原
    告請求確認甲ｈ○、甲ｏ○就系爭本票之債權不存在，為有
    理由。
六從而，原告主張系爭本票非真正，請求確認甲ｈ○、甲ｏ○就
  系爭本票之債權不存在，為有理由，應予准許。
七本件事證業已明確，兩造其餘主張陳述及所提之證據，經本院
  審酌後，認均不足以影響本判決之結果，均毋庸再予論述，附
  此敘明。
八據上論結，原告之訴為有理由，依民事訴訟法第385條第1項前
  段、第78條、第85條第1項，判決如主文。
中    華    民    國    95    年    12    月    29    日
                  民事第四庭  法  官  林玲玉
以上正本係照原本作成。
如對本判決上訴，須於判決送達後20日內向本院提出上訴狀。
中    華    民    國    95    年    12    月    29    日
                              書記官  江虹儀


司法院資訊處製作；財團法人民間司法改革基金會備份。
